【裁判字號】    89,重訴,1617
【裁判日期】    891221
【裁判案由】    返還消費借貸款
【裁判全文】
臺灣臺北地方法院民事判決  八十九年度重訴字第一六一七號
    原      告    甲○○
    訴訟代理人    魏錦芳  律師
    複  代理人    白德孚  律師
    被      告    丙○○      .
    訴訟代理人    郭憲彰  律師
                  乙○○      .
右當事人間返還消費借貸款事件，本院判決如左：
    主      文
原告之訴駁回。
訴訟費用由原告負擔。
    事      實
甲、原告方面：
  一、聲明：
    (一)被告應給付原告新台幣（下同）伍仟柒佰壹拾壹萬玖仟貳佰元，其中肆仟伍佰
      伍拾萬元自民國（下同）八十四年九月一日起至清償日止，按週年利率百分之
      二十計算之利息。
    (二)訴訟費用由被告負擔。
  二、陳述：
    (一)按被告於八十二年八月至八十四年七月間先後多次向原告借貸，除已償還一千
      零四十萬五千元外，八十四年八月底雙方結算向原告借貸之金額為四千五百五
      十萬元，其中出貸之資金來源，由原告之母胡六妹提供者共計三千四百萬元，
      原告提供者為一千一百五十萬元，惟上開消費借貸行為之發生及過程，均係被
      告自己或指示其妻乙○○向原告接洽借貸，被告與原告之母胡六妹間並無成立
      消費借貸關係，故胡六妹應係幕後提供部分出貸資金者，易言之，渠係將資金
      交付原告，由原告直接與被告成立消費借貸關係，故胡六妹並不具備出貸人之
      債權人身分，但同意將其提供出借之資金三千四百萬元，全部由原告以出貸人
      身分為本件消費借貸之債權人，據向被告請求，基於訴外人胡六妹並未與被告
      間發生消費借貸關係，僅係幕後提供出資金者，故與被告間並無債之關係存在
      ，從而原告與訴外人胡六妹間無需對上開提供出貸之資金為債權之轉讓，原告
      為利向被告全額追償起見，除已起訴本金一千五百五十萬元（內四百萬元係胡
      六妹提供之資金）及利息款一千一百六十萬九千二百元外，再追加求償出資貸
      款之本金三千萬元（係胡六妹幕後提供）併同請求之本金，向被告請求全額給
      付。
    (二)按本件起訴事實有關訴外人胡六妹提供出貸資金部分，原告先前將胡六妹視為
      被告之債權人，但訴外人胡六妹應係單純幕後提供資金者，此觀諸胡六妹另案
      向被告請求返還借款事件，台灣高等法院八十九年度重上字第六六號民事判決
      亦認為胡六妹係幕後出資之人，並非出貸人，貸與人應甲○○可資參酌，渠將
      資金交由原告出借予被告，故胡六妹與被告間並未發生消費借貸關係，且被告
      亦否認與訴外人胡六妹間有債之關係存在。
    (三)查被告於八十二年八月三日至八十四年七月二十八日止，上開期間由原告經手
      按被告或透過其配偶乙○○之指示，以匯款或直接交付現款方式出貸於被告共
      計五千五百九十萬五千元，除已償還本金一千零四十萬五千元外，尚欠本金四
      千五百五十萬元未清償，另被告先前同意支付之利息款（支票乙紙）一千一百
      六十萬九千二百元，亦未兌現，按兩造於八十四年八月三十一日會算時，被告
      交付系爭支票三紙，其中二紙面額各為三千萬元及一千五百五十萬元者，係尚
      待清償之本金，為本件消費借貸之憑證，上開被告之借款行為均係直接與原告
      接洽，雙方應成立消費借款關係，易言之，原告係本件債之關係之債權人，被
      告係債務人，故原告先前之起訴狀將訴外人胡六妹提供出貸之資金，視渠為被
      告之債權人，並由其將出貸之資金按債權性質轉讓予原告，經原告收得轉讓之
      權利後據向被告求償，此部分之法律事實見解顯有誤會，故原告應更正起訴狀
      此部分之事實，基於兩造間已成立消費借貸之行為，訴外人胡六妹僅係幕後提
      供資金者，故按本件債之關係發生之事實，原告自得逕以債權人（即出資人）
      身分向被告求償，勿庸為債權之轉讓，併此敘明。
    (四)再按訴外人聯九國際開發股份有限公司負責人黃敏滄，以往與被告間有業務上
      之往來，且係介紹原告與被告認識發生本件債之關係之始作俑者，因渠等與被
      告關係良好，故原被告間或原告與第三人間涉及與被告債務有相關者，訴外人
      黃敏滄在他案作證或供述與本案有關者，如下所述：
      (1)八十六年五月二十六日證人黃敏滄於台灣台北地方法院檢察署八十六年度偵
        字第一００五六號詐欺案證述：「甲○○透過我介紹認識丙○○，之後是朋
        友間的借款，有的是透過我向甲○○借的，有的是直接向甲○○陸續借款約
        四千五百多萬：：」，另於八十六年度偵續字第四二四號詐欺案亦證稱；「
        ，他們（指丙○○、乙○○）向甲○○借四千五百萬元：：」，足見被告確
        有向原告借款達四千五百萬元。
      (2)另訴外人黃敏滄先前曾出資九百五十萬元，透過原告出借予被告賺利息，由
        原告簽發等額保證本票交予黃敏滄供擔保，嗣後被告無力償債，黃敏滄為避
        險，即稱：該項出資人係陳隆芳及黃美香，遂將原告交付之保證票分別轉交
        予陳隆芳等二人，並由渠等據向原告起訴請求給付票款，嗣後均由原告自行
        賠付，取得黃敏滄出資部分之債權（已列入系爭本票內），惟在黃美香請求
        原告給付票款事件（台灣士林地方法院八十六年度簡上字第一０三號），黃
        敏滄以證人身分曾到庭證稱：「甲○○借錢給丙○○四千多萬元，其中一千
        一百萬左右是我的，甲○○本身是三千四百萬元，這是丙○○向甲○○借的
        ：：甲○○在經過協調後，要我向丙○○要：：」，又本院八十六年重訴字
        第九九二號返還本票等事件，係原告起訴黃敏滄等返還本票，黃敏滄供稱：
        「我與原告以原告名義共借蘇（指丙○○）四千五百五十萬元，其中原告出
        資三千四百萬元，我出資一千一百萬元（原告註實係九百五十萬元，另二百
        萬元係甲○○出資）：：當初丙○○是要向我及甲○○借四千五百五十萬元
        ：：」從上可悉，黃敏滄曾以證人或被告身分在他案供述，被告丙○○有向
        原告借錢四千五百五十萬元，與原告本件起訴事實相符，足證兩造間有消費
        借貸關係，不容被告推諉係其配偶乙○○借款。
      (3)按被告借貸之金額，經兩造會算後，係由其妻簽發以蘇柱企業股份有限公司
        為付款人之支票，交付原告為支付借貸款之憑據，經查蘇柱公司係被告夫婦
        所經營，乙○○為公司負責人，被告亦係公司股東，有該公司股東名簿可稽
        ，該公司股東大部分姓胡，應係家族公司，就被告借款均係交付該公司支票
        為支付償債之工具以觀，被告應屬蘇柱公司之幕後實際負責人，殆無疑義。
        再者倘若被告未向原告借款四千五百五十萬元，係其妻乙○○借錢，則被告
        何以同意於八十五年四月十日與原告訂定土地抵押權設定契約書，提供被告
        所有土地設定抵押權六千八百萬元予原告，不僅金額超過借貸本金四千五百
        五十萬元，且被告並非以擔保物擔供人身分設定，而係以債務人及義務人身
        分提供不動產設定，承認自已為抵押債務人，及抵押權利人係原告，何況，
        。前開抵押權之設定手續，均為被告自己委請代書辦理，並提供印鑑證明、
        權狀等，兩造均合意在抵押權設定契約書內用印，倘被告非本件借貸之債務
        人，何有可能自承為抵押債務人之理？
      (4)查兩造借貸行為，除部分貸與係原告親自交付外，大部分係透過電匯方式，
        轉入被告或按其指示匯入乙○○或蘇柱公司之帳戶內，依據最高法院七十一
        年台上字第四八七六號判決意旨；「消費借貸因金錢或其他代替物之交付而
        生效力，固為民法四百七十五條所明定，但貸與物之交付，不以現實交付為
        限，被上訴人業已轉帳方式，將八十萬貸款轉入上訴人之帳戶內以代交付，
        自發生與現實交付同等之效力，該上訴人尚以未收到借款為抗辯，自非可採
        」可供參酌，何況本件兩造間之借貸行為，尚有其他多項事證可資佐證，從
        而被告為推卸責任，抗辯未向原告借款，係其妻乙○○借款，顯難以成立。
  三、證據：提出台灣高等法院八十九年度重上字第六六號民事判決書乙份、台灣台
      北地方法院檢察署八十六年度偵字第一００五六號詐欺案件偵訊筆錄乙份、八
      十六年度偵續字第四二四號詐欺案件偵訊筆錄乙份、台灣士林地方法院八十六
      年度簡上字第一０三號調查筆錄乙份、本院八十六年度重訴字第九九二號調查
      筆錄乙份、蘇柱公司股東名簿乙份、電匯單柒張、支票及退票理由單各參張、
      他項權利證明書及抵押權設定契約書各乙份、債權轉讓書乙份、不起訴處分書
      貳份及再議處分書乙份（以上均為影本）為證。
乙、被告方面：
  一、聲明：
    (一)原告之訴駁回。
    (二)訴訟費用由原告負擔。
  二、陳述：
    (一)否認有向原告借款或委託案外人乙○○代為向原告財務調度。
    (二)本件原告主張之借貸關係，乃乙○○與原告一長期資金往來之經過，此從而原
      告狀載十八次借貸日期及金額，即堪證明，然該借貸關係，乃存在於案外人乙○○與原告之間，核與被告無涉，至於其中八十三年五月十九日及八十三十月
      十三日，原告在案外人乙○○之指示下，將借款匯入被告之帳戶一事，根本不
      足以證明被告有向原告借款之事實，蓋被告自始至終不曾與原告有任何借款之
      意思表示，因此案外人乙○○與原告借款意思表示合致後，指示原告匯入被告
      帳戶事實，自不能逕予認定借貸關係存於兩造之間，此乃至明之理。
    (三)另被告之所以提供坐落台南縣善化鎮○○段一二一四號土地設定抵押予原告者
      ，乃因原告一再向案外人乙○○催討債務，被告本於夫妻關係，為使原告之債
      權有所保障，乃於八十五年四月間提供該筆土地作為物保，詎原告於取得該項
      擔保後，即濫行興訟，藉此造成被告之困擾，以逼迫被告代乙○○償債之目的
      。綜上所述，被告與原告間並無消費借貸關係存在，故原告之請求自屬無據。
  三、證據：提出原告以其母名義寄發之存證信函及律師函影本參份，並聲請傳訊證
      人黃敏滄、乙○○。
丙、本院依職權調閱台灣高等法院八十九年重上字第六六號民事卷（含本院八十八年
    度重訴字第二六四五號民事卷）。
    理      由
甲、程序方面：
    按訴狀送達後，原告固不得將原訴變更或追加他訴，但經被告同意者或請求之基
    礎事實同一者或擴張或減縮應受判決事項之聲明者或不甚礙被告之防禦及訴訟之
    終結者，不在此限，本件原告係本於消費借貸之法律關係起訴請求被告應給付二
    千七百一十一萬九千二百元，嗣後於八十九年十一月十三日具狀擴張為五千七百
    一十一萬九千二百，惟查本件訴訟標的之法律關係，原告於起訴時即陳述明確，
    並未有任何變更或改變，且有關前述之請求基礎事實同一，是原告起訴後擴張其
    訴之聲明請求被告應給付金額部分，除不甚礙被告之防禦及訴訟之終結外，是揆
    諸民事訴訟法第二百五十五條第一項但書、第二百五十六條等規定，核亦無何違
    誤，亦非變更訴訟標的之法律關係，應併予說明。
乙、實體方面：
    一、原告起訴主張被告自八十二年八月三日起至八十四年七月二十八日止，期間
        由原告以幕後出資之人即訴外人胡六妹提供資金方式，由原告借款五千五百
        九十萬五千元予被告，其中被告除已償還本金一千零四十萬五千元外，尚欠
        本金四千五百五十萬元未清償，嗣後被告亦同意支付之利息為一千一百六十
        一萬九千二百元，並於八十四年八月三十一日會算時，被告交付合計四千五
        百五十萬元之支票，惟均未獲兌現，爰依消費借貸之法律關係，請求判命被
        告給付如訴之聲明所示。
    二、被告則以：伊並未向原告借款，亦未委託其妻乙○○向原告貸款，系爭債權
        債務存在於乙○○與原告之間，又伊故以其所有之不動產設定抵押權予原告
        ，實因伊與乙○○係夫妻關係，始以此不動產做為債務之擔保等語，資為抗
        辯。
    三、按民事訴訟法係由原告主張權利者，應先由原告負舉證之責，若原告先不能
        舉證，以證實自已主張之事實為真實，則被告就其抗辯事實，即令不能舉證
        ，或其所舉證據尚有疵累，亦應駁回原告之請求，又金錢交付之原因甚多，
        當事人主張有金錢借貸關係存在，除須證明有金錢之交付外，尚須就雙方借
        貸意思表示互相一致，負舉證之責，若僅證明有金錢之交付而未證明借貸意
        思表示一致者，尚不能認為有金錢借貸關係存在，此觀諸最高法院十七年上
        字第九一七號判例及八十一年台上字第二三七二號判決意旨甚明。
    四、經查原告起訴之主張之事實，固據其提出電匯單、支票、退票理由單等影本
        為證，然原告所提出之電匯單，其匯款人或為甲○○或為林寶鳳，收款人或
        為乙○○或為蘇柱企業股份有限公司或為被告（此部分匯款人為甲○○、匯
        款日期為八十三年五月十九日及同年十月十三日，各為七百二十三萬元、九
        百七十萬元），僅能證明其資金一千六百九十三萬元部分之匯入被告之銀行
        帳戶內，其他部分匯入乙○○或蘇柱企業股份有限公司之銀行帳戶內，並不
        足以證明被告係系爭借貸關係之借貸人，又支票係無因證券，原告雖主張持
        有面額分別為一千一百六十一萬九千二百元（發票日為八十四年八月三十一
        日）、三千萬元（發票日為八十五年六月二十八日）、一千五百五十萬元（
        發票日為八十五年十二月三十日）之支票，惟前述支票之發票人均為蘇柱企
        業股份有限公司，但亦不能證明係被告向原告借貸而交付，再者證人黃敏滄
        到庭證述：當初係伊介紹原告與乙○○認識，且期間原告向伊借款一千餘萬
        元，並持蘇柱企業股份有限公司之支票予伊，並告知待乙○○返款後會將所
        調借之款項返還，至於原告是否與被告有借貸關係伊並不知情等語（見本院
        八十九年九月二十五日言詞辯論筆錄），並於台灣高等法院八十九年度重上
        字第六六號審理中到庭證稱：「：：乙○○來借錢，由甲○○匯出，後來甲○○沒錢了，也向我借了一千多萬元，都是乙○○跟我和甲○○調錢的，但
        是設定（指抵押權設定）都是以甲○○的名字設定：：」等語（見前揭民事
        卷第八十四頁），況原告曾告訴被告涉有詐欺罪嫌，經台灣台北地方法院檢
        察署檢察官認定渠等間僅有民事借貸關係，而為不起訴處分確定，而乙○○
        於該刑事案件及本院審理中自始至終均表示係其個人向甲○○借款等語，亦
        有台灣台北地方法院檢察署八十七年度偵續字第二０八號不起訴處分書及台
        灣高等法院檢察署八十八年度議字第八四四號處分書影本為憑，此外乙○○
        於本院審理中亦證述：原告所提出之匯款單其中匯款日期為八十三年五月十
        九日及同年十月十三日，各為七百二十三萬元、九百七十萬元，匯入被告之
        帳戶，係原告依其指示所為等語（見同上本院八十九年九月二十五日言詞辯
        論筆錄自明），自不能以原告提出曾匯入二筆款項入被告銀行帳戶內，率予
        認定被告係借款人。
    五、次查抵押權所擔保之債權，原可由契約當事人自行訂定，此觀諸民法第八百
        六十一條但書之規定自明，故本件原告亦自承係嗣後由被告提供坐落台南縣
        善化鎮○○段一二一四號地號土地，為設定六千八百萬元抵押權，固有抵押
        權設定契約書及他項權利證明為憑，惟揆諸前揭說明，抵押權為對於債務人
        或第三人不移轉占有而供擔保之不動產，得就其賣得價金受清償之權利，且
        不動產抵押權應由不動產所有人設定之，其由第三人設定者，則須經所有人
        同意或追認，始能認為有效，觀諸上開抵押權所擔保之權利總金額為六千八
        百萬元，債務清償日期為八十八年四月十日，權利存續期間為八十五年四月
        十日起至八十八年四月十日止，尚難據此認定原告所主張於八十三年三月至
        八十四年七月間係借款予被告，此外原告亦未舉證證明兩造間就借貸意思表
        示互相一致，雖原告提出部分匯入被告帳戶之匯款單，惟亦僅能證明資金之
        流向，證明有部分金錢之交付但亦能未證明借貸意思表示一致者，故尚不能
        認為雙方間有金錢借貸關係存在。
    六、綜上所述，本件原告與被告間並無借貸關係存在，其本於借貸關係請求被告
        給付如訴之聲明，為無理由，不應准許，應予駁回。
丙、結論，原告之訴為無理由，依民事訴訟法第七十八條，判決如主文。
中      華      民     國      八十九      年     十二    月    二十一  日
                                  民事第四庭法      官  陳  博  文
右為正本係照原本作成
如對本判決上訴，須於判決送達後廿日內向本院提出上訴狀
中      華      民     國      八十九      年     十二    月    二十一  日
                                                    書記官     蘇彥宇


司法院資訊處製作；財團法人民間司法改革基金會備份。
